ACORDAO-COMPLETO-2387121

ACÓRDÃO 1411/2020 ATA 5/2020 - SEGUNDA CÂMARA

VISTOS, relatados e discutidos estes autos de Tomada de Contas Especial instaurada pela Fundação Nacional de Saúde (Funasa) , em desfavor do Sr. Mário Cézar Sobral Martins, ex-prefeito do município de São João do Araguaia/PA, gestão 2001-2004, em razão da não aprovação da prestação de contas final do Termo de Convênio 2271/2001, que tinha por objeto a ampliação do sistema de abastecimento de água do aludido município,
ACORDAM os Ministros do Tribunal de Contas da União, reunidos em Sessão da Segunda Câmara, com fundamento nos arts. 1º, inciso I, 16, inciso III, alínea “c”, da Lei nº 8.443, de 16 de julho de 1992, c/c os arts. 19 e 23, inciso III, da mesma Lei, e com arts. 1º, inciso I, 209, inciso III, 210 e 214, inciso III, do Regimento Interno do TCU, em:
9.1. julgar irregulares as contas do Sr. Mário Cézar Sobral Martins (CPF: XXX.793.162-XX) , ex-Prefeito do Município de São João do Araguaia/PA, e condená-lo ao pagamento da quantia de R$ 15.131,42 (quinze mil, cento e trinta e um reais e quarenta e dois centavos) , com a fixação do prazo de 15 (quinze) dias, a contar da notificação, para comprovar, perante o Tribunal (art. 214, inciso III, alínea “a”, do Regimento Interno) , o recolhimento da dívida aos cofres da Fundação Nacional de Saúde (FUNASA) , atualizada monetariamente e acrescida dos juros de mora, calculados, respectivamente, a partir de 13/11/2002, até a data do recolhimento, na forma prevista na legislação em vigor;
9.2. autorizar, desde já, se requerido, o pagamento da dívida mencionada no item 9.1 acima, em até 36 (trinta e seis) parcelas mensais consecutivas, nos termos do art. 26 da Lei n.º 8.443, de 16 de junho de 1992, c/c o art. 217 do Regimento Interno, fixando ao Responsável o prazo de 15 (quinze) dias, a contar do recebimento da notificação, para comprovar perante o Tribunal o recolhimento da primeira parcela, e de trinta dias, a contar da parcela anterior, para comprovar os recolhimentos das demais parcelas, devendo incidir sobre cada valor mensal, atualizado monetariamente, os juros devidos, na forma prevista na legislação em vigor;
9.3. alertar o Responsável que a falta de comprovação dos recolhimentos de qualquer parcela importará o vencimento antecipado do saldo devedor, nos termos do § 2º do art. 217 do Regimento Interno deste Tribunal;
9.4. determinar à Secex/TCE que inclua na notificação para o pagamento do valor mencionado no item 9.1, o disposto nos itens 9.2 e 9.3, com fundamento no art. 15 e no art. 18, inciso II, alínea “a”, da Resolução n.º 170, de 30 de junho de 2004;
9.5. autorizar, desde logo, nos termos do art. 28, inciso II, da Lei nº 8.443, de 1992, a cobrança judicial da dívida, caso não atendida a notificação; e
9.6. encaminhar cópia da presente deliberação, bem como do relatório e do voto que a fundamentam, à Procuradoria da República no Estado do Pará, nos termos do § 7º do art. 209 do Regimento Interno do TCU, para adoção das medidas que entender cabíveis, com a informação de que a decisão está sujeita a Recurso de Reconsideração previsto no art. 285 do RI/TCU.

Tomada de Contas Especial em razão da não aprovação da prestação de contas do convênio cujo objeto era a ampliação do sistema de abastecimento de água da cidade.

Segunda Câmara

Prefeitura Municipal de São João do Araguaia - PA.

3. Interessados/Responsáveis:
3.1. Interessado: Fundação Nacional de Saúde (26.989.350/0001-16)
3.2. Responsável: Mário Cezar Sobral Martins (XXX.793.162-XX).

13.1. Ministros presentes: Ana Arraes (Presidente), Augusto Nardes e Raimundo Carreiro (Relator).
13.2. Ministro-Substituto convocado: Augusto Sherman Cavalcanti.
13.3. Ministro-Substituto presente: André Luís de Carvalho.

RAIMUNDO CARREIRO

Tratam os autos de Tomada de Contas Especial instaurada pela Fundação Nacional de Saúde (Funasa) , em desfavor do Sr. Mário Cézar Sobral Martins, ex-prefeito do município de São João do Araguaia/PA, gestão 2001-2004, em razão da não aprovação da prestação de contas final do Termo de Convênio 2271/2001, que tinha por objeto a ampliação do sistema de abastecimento de água do aludido município.
EXAME PRELIMINAR
2.	Conforme exame preliminar contido à peça 5, o disposto no art. 4º da IN-TCU nº 56/2007 foi observado, vez que constam nos autos os documentos elencados no referido dispositivo normativo que se enquadram ao caso vertente e que possibilitam a análise do mérito da questão em debate e o amplo exercício do contraditório e do direito de defesa.
INSTRUÇÃO INICIAL DE CITAÇÃO
3.	Encaminhados os autos à Unidade Técnica, esta, por meio da instrução contida à peça 14, propôs a citação do Sr. Mário Cézar Sobral Martins, ex-prefeito municipal de São João do Araguaia (PA) , gestão 2001-2004, para que apresentasse alegações de defesa e/ou recolhesse aos cofres da Funasa os débitos a ele imputados, em razão da não aprovação da prestação de contas final do Convênio 2271/2001.
CITAÇÃO
4.	Conforme AR inclusos à peça 25, o responsável foi regularmente citado, tendo, tempestivamente, apresentado suas respectivas alegações de defesa (peça 26) .
INSTRUÇÃO FINAL
5.	Instruído o feito, a Unidade Técnica apresentou então sua proposta final de encaminhamento, acorde, que, nos termos do inciso I, §3º do art. 1º da Lei nº 8.443/92 transcrevo (peças 35/37) :
“INTRODUÇÃO
1.	Cuidam os autos de Tomada de Contas Especial (TCE) instaurada pela Fundação Nacional de Saúde (Funasa) /Ministério da Saúde, por intermédio da sua Superintendência Estadual do Pará (Funasa/SUEST-PA) , em desfavor do Sr. Mário Cézar Sobral Martins, CPF XXX.793.162-XX, ex-prefeito do município de São João do Araguaia/PA, gestão 2001-2004, em razão da não aprovação da prestação de contas final do termo Convênio 2271/2001 (peça 1, p. 235-249) , de 31/12/2001, Siafi 439631, celebrado entre a Funasa como Concedente, e o município acima mencionado, como Convenente, tendo como parte integrante o Plano de Trabalho, de 30/7/2001 (peça 6, peça 4, p. 86, peça 2, p. 98, peça 1, 11-19) .
2.	O objeto do convênio era à ampliação do sistema de abastecimento de água São João do Araguaia (PA) , atendendo a parte em expansão da cidade, conforme plano de trabalho proposto.
3.	Neste processo, quando nos referirmos aos atos administrativos da unidade descentralizada da Funasa no Pará (Funasa/Suest-PA) , indicaremos Funasa e de equipe técnica da Funasa/Suest/ Divisão de Engenharia de Saúde Pública (PA) , simplesmente Diesp-PA, órgão responsável pelo acompanhamento da execução física das obras naquela fundação; quanto a atos administrativos de outras unidades daquela fundação, mencionaremos a unidade específica da federação que o praticou, a exemplo da Funasa-DF (Funasa-Sede) .
HISTÓRICO
4.	Os recursos previstos para execução do objeto convênio em tela foram orçados em               R$ 522.133,34	, dos quais R$ 52.213,34 correspondiam à contrapartida do Convenente e   R$ 469.920,00 à conta da Funasa, conforme Cláusula Terceira e Quarta do termo. A Funasa liberou os recursos federais em 2 parcelas, conforme tabela abaixo (peça 1, p. 241, 313, 271, 277 e 315) :
	DATA
	Nº OB
	DATA CC (*) 
	VALOR R$

	6/6/2002
	2002OB006035
	11/6/2002
	234.960,00

	6/6/2002
	2002OB900141
	13/11/2002
	234.960,00

	  T O T A L   R$
	469.920,00

	   (*) data de crédito na conta corrente específica do convênio
5.		O ajuste vigorou, inicialmente, de 31/12/2001 a 1/4/2003, sendo prorrogado ex-offício para 10/2/2004, com prestação de contas final para 10/4/2004 (peça 1, p. 337 e peça 4, p. 167) .
6.	Nas instrução preliminares à peça 7 (arquivamento) e 14 (citação) , bem como o Parecer do MP/TCU (peça 10) e Despacho do Ministro Relator (peça 11) estão circunstanciados os demais elementos do caso, propondo-se, dentre outros encaminhamentos, citar o ex-prefeito o Sr. Mário Cézar Sobral Martins, conforme abaixo:
	I) citar o Sr. Mário Cézar Sobral Martins, CPF XXX.793.162-XX, na condição de prefeito municipal de São João do Araguaia (PA) , gestão 2001-2004, responsável pela execução físico-financeira do Convênio 2271/2001, com fundamento nos arts. 10, § 1°, e 12, incisos I e II, da Lei 8.443/1992 c/c o art. 202, incisos I e II, do RI/TCU, para que, no prazo de 15 dias, apresente alegações de defesa em razão do não saneamento das irregularidades abaixo e/ou recolha aos cofres da Fundação Nacional de Saúde (Funasa) , a quantia a seguir, atualizada monetariamente a partir das respectivas datas até a data do efetivo recolhimento e abatendo-se valores acaso já satisfeitos, nos termos da legislação vigente:
a)  Irregularidades: não aprovação da prestação de contas final do Convênio 2271/2001, firmado entre o município de São João do Araguaia (PA) e a Funasa, em razão do não saneamento das irregularidades detectadas pelos relatórios de visita técnica in loco da Funasa de 8/11/2002 (1ª visita, à peça 1, p. 369-371) e 22/7/2005 (4ª visita técnica, à peça 2, p. 52-72) ao objeto do ajuste acima e Nota Técnica 1/03 (peça 4, p. 247-251) , de 24/6/2015, com impugnação integral das despesas incorridas:
	a.1) instalação da captação da água muito próxima da margem do rio Araguaia (40 metros) , facilitando o bombeamento de água contaminada;
	a.2) vazamento contínuo de água da interligação bomba x adutora do sistema de abastecimento no plano de trabalho, à época da fiscalização in loco de 2005 da Funasa;
		a.3) insuficiência do sistema de tratamento da água, com o tratamento do recurso hídrico resumido a uma filtração do tipo up-flow (invertida) , com fornecimento de água sem qualidade para a população;
	a.4) inexecução da obra em 3,22%, equivalentes na planilha orçamentária à Etapa/fase 1.4-Tratamento: subitem 02, Equipamento de tratamento, com inexecução integral; subitem 05, Sistema de Dosagem, com inexecução integral; subitem 06, Casa de Química e Operação, com execução de 72,00%; e subitem 07, Muro, com execução de 80,00% (peça 4, p. 131) ;
		b) conduta: executar parcialmente as obras de ampliação do sistema de abastecimento de São João Araguaia (PA) , objeto do Convênio 2271/2001, e cuja parcela realizada apresenta falhas construtivas e desconformidades em relação ao projeto aprovado;  
			c) dispositivos infringidos: art. 66 da Lei 8.666/1993, arts. 22 e 23 da Instrução Normativa (IN) 1/1997 da STN e Cláusulas primeira e Segunda-II-“b”do termo do Convênio 2271/2001;
	d) Valor do débito: 	
	Valor original (R$) 
	Data da Ocorrência

	234.960,00
	11/6/2002

	234.960,00
	13/11/2002

            			              Valor atualizado até 8/5/2018, sem juros: 1.225.907,36 (peça 12) 
6.		O responsável foi comunicado da citação e apresentou alegações de defesa, tempestivamente, às peças 26 e 28, por intermédio de representantes legais constituídos nos autos (peças 17 a 25, 27 e 29) .
EXAME TÉCNICO
Análise das alegações de defesa do ex-prefeito responsável
7.	O ex-prefeito Sr. Mário Cézar (defendente) alegou que as conclusões da 6ª e última fiscalização in loco da Funasa ao objeto do ajuste não lhe foram comunicadas, não havendo sua ciência a respeito das irregularidades porventura detectadas. Alegou ainda que, tomando-se como base os resultados das três vistorias dos órgãos técnicos da Funasa realizadas em seu mandato, o sistema de abastecimento de água havia sido executado em 93,79%, tinha funcionalidade e a comunidade local usufruía dos benefícios da implantação do objeto do convênio em tela (peça 26, p. 1 e 5) .
7.1.	Dado ao avançado estágio de execução física do objeto, o defendente solicita nova vistoria técnica in loco no objeto da avença “por órgão de controle externo” (peça 26, p. 5) .
7.2.	O defendente anexou documentos aos autos para sustentar suas argumentações, porém verifica-se que tal acervo já havia sido examinado pelo controle interno (peça 28) .
8.		Em busca da verdade material, avalia-se os elementos acostados nos autos, suficientes para a formação de convicção pelo controle dos fatos do caso, sem a necessidade de nova fiscalização in loco.
9.	Verificou-se que as três primeiras vistorias in loco, ainda durante o mandato do Sr. Mário Cézar, demonstraram evolução normal da obra e regularidade da execução física e financeira compatível com o plano de trabalho proposto, havendo nexo de casualidade entre os recursos repassados e as despesas incorridas, com as fiscalizações concluindo: quanto a execução financeira, “a documentação comprobatória das despesas realizadas atendia à legislação vigente; a execução física estava sendo executada satisfatoriamente” (peça 1, p. 369-371; peça 1, p. 389-399; peça 2, p. 4-16) .
10. 		O defendente apresentou à Funasa a prestação de contas parcial e final no segundo semestre de 2003, antes do final de seu mandato em 2004. (parcial, peça 2, p. 156-398, peça 3 e peça 4, p. 4-26; final, peça 2, p. 22-34) .
11.	A Funasa/Diesp-PA, somente em 2005, para fins de apreciação daquelas prestações de contas apresentadas, realizou a 4ª vistoria in loco ao objeto. Essa fiscalização, apesar de comprovar que quase toda a obra estava concluída e que o sistema estava funcionando e fornecendo água tratada para população, condicionou o aproveitamento da execução física como etapa útil e aprovação das contas ao saneamento de algumas irregularidades verificadas no sistema de tratamento e captação de água e inexecução parcial da obra. (peça 2, p. 52-72) . 
12.	Conforme asseverou o MP/TCU (peça 10) , o defendente somente foi notificado a respeito daquelas condicionantes para aprovação das contas em 6/7/2007, quando não mais exercia o cargo de prefeito municipal de São João do Araguaia (PA) , dificultando suas diligências para o saneamento das irregularidades levantadas (peça 2, p. 146-148) .
13.	Por ocasião da 6ª vistoria in loco, realizada em 21/5/2013, verificou-se que algumas irregularidades remanesciam e retificou-se a execução física para 96,78%, com inexecução de 3,22%. A inexecução correspondia à etapa/fase/item 1.4-Tratamento, identificando-se os subitens da planilha orçamentária executados parcialmente, inclusive a construção da casa de química em uma área menor: subitem 1.4-2 - Equipamento de Tratamento; subitem 1.4-5 - Sistema de Dosagem; subitem 1.4-6-Casa de Química e Operação e subitem 1.4-7 Muro (peça 4, p. 131-149 c/c peça 2, p. 52-60 c/c peça 4, p. 247-251) . 
14.	A inexecução parcial e o não saneamento das irregularidades quanto ao funcionamento do sistema de captação e tratamento de água levaram os tomadores de contas especial da Funasa a concluírem que havia ocorrido dano ao erário e que as despesas incorridas deveriam ser glosadas integralmente, imputando-se débito ao defendente.
15.	Mais tarde, na fase externa, o defendente foi citado para a prestar alegações de defesa a respeito das irregularidades detectadas e não saneadas na fase interna, a saber: (i)  instalação de captação da água muito próximo da margem do rio Araguaia (40 metros) , facilitando o bombeamento de água contaminada; (ii) vazamento contínuo da interligação bomba x adutora; 	c) água fornecida à população, tanto do sistema preexistente quanto do sistema objeto deste convênio, não era de boa qualidade, sendo que o tratamento do recurso hídrico se resumia “a uma filtração do tipo up-flow (invertida) , insuficiente para o tratamento da água”; (iv) execução parcial do objeto em 94,6%, com inexecução física , portanto de 5,64% (peça 14) .
16.	Analisando-se os relatórios da 4ª e 6ª visita in loco ao objeto, combinados com a documentação anexada à prestação de contas parcial e final do ajuste, observa-se itens da planilha orçamentária, como os serviços de captação flutuante (item 1.1) ,  a construção da estação elevatória (item 1.2) , das adutoras de água bruta e tratada (item 1.3) , do reservatório elevado (item 1.5) e instalação de rede de distribuição de água com 2.298 metros (item 1.6) e o PESMS (1.7) , foram executados em sua totalidade. A inexecução parcial recaiu sobre a construção dos componentes do sistema de tratamento da água (item 1.4) , ainda assim com a entrega de quase a totalidade do item construtivo, com exceção dos subitens “Equipamento de Tratamento” e “Sistema de Dosagem” e construção parcial dos subitens “Casa de Química” e “Muro”. 
16.1.	Essa inexecução foi 3,22% e não impediu o funcionamento do sistema de abastecimento de água, como verificado em 21/5/2013, data da 6ª vistoria in  loco, mesmo passados mais de dez do fim da vigência do convênio (peça 2, p. 52; peça 4, p. 131; vide parágrafo 10 acima) .
17.	Nota-se que as irregularidades detectadas em 2005, como posicionamento inadequado das bombas de captação de água, os vazamentos observados no sistema, não geraram débito. O débito ocorreu na inexecução parcial de componentes do sistema de tratamento de água (item 1.4) , na ordem de  3,22%.
18.	Diante de uma execução de 96,78% do objeto e com a última fiscalização in loco  de 2013 (6ª vistoria) , portanto mais dez anos após o encerramento das obras, registrando que o sistema de abastecimento encontrava-se em funcionamento e servindo a comunidade beneficiada, e ainda considerando-se que o defendente apresentou prestações de contas em 2003, somente avaliadas em 2007 (peça 2, p. 152-154) , com os diários de obra e documentos fiscais acostados aos autos demonstrando execução físico-financeira compatível com o plano de trabalho, não é razoável glosar a integralidade das despesas incorridas pelo defendente (peça 4, p. 137; peça 2, p. 264-398 e peça 3, p. 46-376; peça 2, p. 32, peça 28, p. 19, 21-24, 27-28, 30-35, 40) . 
19.	Atente-se que a análise da funcionalidade da obra deve se ater a contemporaneidade das irregularidades imputadas ao responsável, com a apresentação de documentos técnicos que atestem, à época dos fatos, que uma obra executada em 96,78% não tinha serventia para a população beneficiária e que houve total desperdício dos recursos s públicos. Quanto ao débito, deve ser proporcional ao que não foi executado (3,22%) , dado que a obra tinha funcionalidade. 
20.	Na instrução do TCU à peça 7, trechos corroboram com o entendimento do exame técnico acima:
29.			           Finalmente, o tomador da Funasa concluiu, em 2015, que apesar da execução física do objeto do ajuste ter atingido 96,78 %, a prestação de contas final do ajuste estava condicionada ao saneamento das irregularidades apontadas no relatório da 4ª visita técnica da Funasa à obra, realizada em 2005 (fundamento para desaprovação integral das contas) , complementado em seu teor pelas constatações da Nota Técnica Diesp-PA 01/03 (vide item 22 acima) .
30.	           Verifica-se que as falhas de procedimento e a demora excessiva da Funasa nas medidas saneadoras conduziram a um distanciamento temporal muito longo desde a execução da obra, que segundo os diários de obra estendeu-se de 6/6/20002 a 05/6/2003, até a conclusão pelo tomador de contas  em 2015, que as irregularidades detectadas ainda em 2005 não haviam sido solucionadas, e isto seria determinante para que a prestação de contas final do ajuste fosse reprovada integralmente e para que a obra não tivesse funcionalidade, não beneficiasse a população, apesar da inexecução advinda daquelas irregularidades atingir apenas 3,22 %.
31.	           Apesar das falhas executivas do Convenente, os técnicos da Funasa, já em 2005, reconheceram que a obra foi quase integralmente executada (94,36%) , que o sistema estava em funcionamento com o fornecimento de água tratada, com o sistema de abastecimento de água com alguma medida de funcionalidade e havendo prestação de serviços para a comunidade, afigurando-se como desproporcional a medida de desaprovar integralmente das contas do convênio, recomendada pela 4ª fiscalização in loco realizada de 24/5/2005 a 6/6/2005. Essa proposta foi referendada pelas conclusões do tomador de contas da Funasa/SUEST-PA em 28/9/2015, passados mais de dez anos do fato gerador do dano ao erário que aquele órgão federal alegou ter constatado.
 21.	Assim, verificou-se que a obra foi executada quase na sua totalidade dentro do prazo de vigência do ajuste, a prestação de contas final foi apresentada no prazo firmado, as equipes técnica da Funasa atestaram a regular execução física e financeira da obra, com exceção de percentual de 3,22% de execução física e o sistema de abastecimento de água estava funcionando pelo menos até 2013 (6ª fiscalização in loco) , apresentado serventia para a municipalidade em tela.
22.	Desse modo, acolhe-se parcialmente as alegações de defesa do Sr. Mário Cézar de que a obra foi executada em 93,79%, conforme reconheceu, depois avaliado em 96,78%, e que apresentava funcionalidade, propondo-se que as suas contas relativas ao Convênio 2271/2001 sejam julgadas irregulares devido a inexecução parcial do objeto em 3,22% e irregularidades não saneadas dos sistemas de captação e tratamento de água do objeto daquele ajuste. O débito imputado corresponderá ao percentual de 3,22% aplicado sobre os recursos federais repassados (R$ 469.920,00) , com data de incidência a partir da liberação da segunda parcela na conta corrente específica do ajuste em 13/11/2002, conforme abaixo:	
		DATA DA OCORRÊNCIA
	VALOR R$

	13/11/2002
	15.131,42

	TOTAL DO DÉBITO R$
	15.131,420

Prescrição da pretensão punitiva do TCU
23.	Com relação à ocorrência da prescrição da pretensão punitiva, prevalece neste Tribunal o entendimento de que a Lei 9.873/1999, que regula a ação punitiva movida pela Administração Pública Federal no exercício do poder de polícia, e o Decreto 20.910/1932, que disciplina a cobrança de dívidas passivas da União, dos estados e dos municípios, não se aplicam aos processos de controle externo.
24.	Diante da inexistência de normativo específico acerca da prescrição das sanções no âmbito dos processos do TCU, a jurisprudência se consolidou no sentido de aplicar as regras gerais estabelecidas no art. 205 do Código Civil de dez anos para a prescrição, conforme os Acórdão 2073/2011-TCU-Primeira Câmara-Ministro Relator José Múcio Monteiro, 5/2003-Segunda Câmara-Ministro Relator Benjamin Zymler e 474/2011- Plenário-Ministro Relator José Jorge.
25.		No presente caso, as irregularidades motivadoras do dano ao erário foram evidenciadas pela vistoria in loco da Funasa de 24/5 a 6/6/2005, com o despacho do Ministro Relator determinando a citação do ex-prefeito responsável deu-se em 27/2/2018, depois de dez anos, não interrompendo a prescrição (Código Civil, art. 205) . Não reconhecida a interrupção do prazo prescricional, nos termos do art. 202, inciso I, do Código Civil, existe no presente processo óbice ao exercício da ação punitiva por parte do Tribunal (peça 2, p. 52; peça 11) .
CONCLUSÃO
26.	Propõe-se, por conseguinte, o julgamento pela irregularidade das contas do ex-prefeito Mário Cézar Sobral Martins, com fundamento no art. 16, inciso III, alínea “c” da Lei 8.443/1992, condenando-o em débito, sem aplicação de multa do art. 57 daquela lei, dentre outras propostas de encaminhamento.
PROPOSTA DE ENCAMINHAMENTO
27.		Ante os fatos expostos, submetemos os autos à apreciação, propondo:	
a) julgar irregulares as contas do Sr. Mário Cézar Sobral Martins,    CPF XXX.793.162-XX, ex-prefeito municipal de São João do Araguaia (PA) , gestão 2001-2004, com fundamento no art. 1º, inciso I, 16, inciso III, alínea “c” , 19, caput, e 23, inciso III, da Lei 8.443/1992 c/c com os art. 1º, inciso I, 209, inciso III, 210 e 214, inciso III, do RI/TCU, condenando-o ao pagamento da importância a seguir especificada e fixando-lhe o prazo de 15 dias para que comprove perante este Tribunal, em respeito ao art. 214, inciso III, alínea “a”, do RI/TCU, o recolhimento da dívida aos cofres da Fundação Nacional de Saúde (Funasa) , atualizada monetariamente, e acrescida de juros de mora calculados a partir da data indicada até a data do efetivo recolhimento e com o abatimento de valores acaso já satisfeitos, nos termos da legislação vigente:	
	Valor original (R$) 
	Data da Ocorrência

	15.131,42
	13/11/2002

                                Valor atualizado até 1/3/2019 (com juros) : R$ 86.699,11 (peça 34)	
	b)  autorizar, desde logo, a cobrança judicial das dívidas nos termos do art. 28, inciso II, da Lei 8.443/1992 c/c o art. 219, inciso II, do RI/TCU, caso não atendida à notificação;
	c) autorizar, desde logo, com fundamento no art. 26 da Lei 8.443/1992 c/c o art. 217 do RI/TCU, caso seja do interesse do responsável, o parcelamento da dívida em até 36 (trinta e seis) parcelas, incidindo sobre cada uma os encargos legais devidos, sem prejuízo de alertá-lo de que, caso opte por essa forma de pagamento, a falta de comprovação do recolhimento de qualquer parcela implicará o vencimento antecipado do saldo devedor, nos termos do art. 26, parágrafo único, da Lei 8.443/1992 c/c o art. 217, § 2º, do RI/TCU;
	d) encaminhar cópia do acórdão ao Procurador-Chefe da Procuradoria da República no Pará, nos termos do § 3º do art. 16 da Lei 8.443/1992 c/c o § 7º do art. 209 do RI/TCU, para adoção das medidas que entender cabíveis, alertando-o de que o voto e o relatório da deliberação podem ser consultados no endereço www.tcu.gov.br/acordaos; e
	e)  dar ciência da deliberação ao Sr. Mário Cézar Sobral Martins, CPF XXX.793.162-XX, e, em obediência ao art. 18, § 6º, da Resolução-TCU 170/2004, à Fundação Nacional de Saúde (Funasa) .”
PARECER DO MINISTÉRIO PÚBLICO QUE ATUA JUNTO A ESTE TRIBUNAL DE CONTAS DA UNIÃO
6.	O ilustre representante do Ministério Público, Procurador Rodrigo Medeiros de Lima, discordou parcialmente da aludida proposta da Unidade Técnica, manifestando-se, com efeito, da seguinte forma (peça 38) :
“Cuidam os autos de Tomada de Contas Especial (TCE) instaurada pela Fundação Nacional de Saúde (Funasa) em desfavor do Sr. Mário Cézar Sobral Martins, ex-prefeito do município de São João do Araguaia/PA (gestão 2001-2004) , em razão da não aprovação da prestação de contas do Convênio 2.271/2001, cujo objeto era a ampliação do sistema de abastecimento de água da cidade.
Por meio da instrução à peça 7, com pareceres concordantes do escalão dirigente da então Secretaria de Controle Externo no Estado do Pará (Secex/PA) – atual Secretaria do TCU no Estado do Pará (SEC-PA) – às peças 8 e 9, a unidade técnica sugeriu o arquivamento da TCE, sem julgamento do mérito, ante a ausência de pressupostos de constituição e desenvolvimento válido e regular do processo, com fundamento no art. 6º, inciso II, c/c o art. 19 da Instrução Normativa (IN) TCU 71/2012 e no art. 1º, inciso I, da Lei 8.443/1992 c/c os arts. 169, inciso VI, e 212 do Regimento Interno/TCU.
No entendimento da Secex/PA, haveria dúvidas se o ex-prefeito teria sido devidamente notificado das irregularidades que teriam motivado a reprovação da prestação de contas por ele encaminhada à Funasa em 31/7/2003 (peça 2, p. 22-34) , antes de encerrada a vigência do convênio, que englobou o período de 31/12/2001 a 10/2/2004 (termo final para apresentação da prestação de contas fixado para 10/4/2004) .
Apesar de a Funasa ter atestado o percentual de 96,78% de execução em sua última visita às obras do sistema de abastecimento de água (peça 4, p. 137) , restou claro que a gravidade e a extensão das irregularidades indicavam o não cumprimento do objeto do convênio, qual seja, prover a população local com água devidamente tratada (vide “Memorial descritivo e de cálculo” à peça 1, p. 91-97 e 103) .
Destaque-se que a Secex/PA, ao longo de sua instrução, concordou apenas parcialmente com as conclusões da Funasa, quanto à existência de deficiências que impediram o devido funcionamento do sistema de abastecimento de água. Para a unidade instrutiva, prevaleceu a percepção de que “o sistema entrou em funcionamento e mesmo a estação de tratamento tem alguma medida de funcionalidade” (parágrafo 34 da instrução à peça 7) .
Apesar dessa divergência, o real fundamento da unidade técnica para sua proposta de arquivamento da TCE baseou-se na argumentação de que, entre outros “erros de procedimento da Funasa” (parágrafo 34 da instrução à peça 7) , teria havido demora da entidade concedente para dar ciência ao ex-prefeito sobre os motivos que fundamentaram a reprovação da prestação de contas do convênio: “ainda que haja indícios de que o responsável tomou ciência dos relatórios das fiscalizações de 2005 e 2006, será muito difícil, para ele ou para a Funasa/SUEST-PA, comprovarem o envio ou não dos anexos da notificação feita em 2009 [nos quais constariam os motivos técnicos e financeiros para a referida reprovação]” (parágrafo 34 da instrução à peça 7 – grifo nosso) .
Como o ex-prefeito, na opinião da Secex/PA, não teria sido notificado, tempestivamente, da integralidade dos apontamentos oriundos da entidade concedente, motivados pelas irregularidades detectadas em campo, a citação do Sr. Mário Cézar Sobral Martins, naquele momento, implicaria dificuldades para que o responsável produzisse provas em seu favor. Desse modo, entendeu a unidade instrutiva que não teriam sido atendidos os “pressupostos de constituição e desenvolvimento válidos para o prosseguimento do feito, em razão do tempo decorrido de mais de dez anos do fato gerador” (parágrafo 36 da instrução à peça 7) .
Por meio do parecer à peça 10, este representante do MP/TCU ponderou que os elementos constantes dos autos davam suporte à conclusão de que, ao menos desde 16/6/2007 – ou seja, pouco mais de três anos após o término da vigência do convênio, em 10/2/2004 –, o Sr. Mário Cézar Sobral Martins tinha conhecimento de que a Funasa havia detectado uma série de irregularidades na execução do objeto do ajuste. Desse modo, não havia motivo para os autos serem arquivados por suposta ausência de pressupostos de constituição e desenvolvimento válido e regular do processo.
A conclusão mencionada no parágrafo precedente foi suportada pela seguinte argumentação, constante do parecer à peça 10 (p. 3) :
11. Chega-se a essa conclusão, pois, em 16/6/2007, foi recebido pessoalmente pelo Sr. Mário Cézar Sobral Martins o aviso de recebimento (AR) dos Correios, certificando a entrega da Notificação 51/2007, de 3/7/2007, ao ex-prefeito (peça 2, p. 148) . Nessa notificação, foi indicada a remessa, ao ex-prefeito, do Parecer Técnico datado de 28/6/2007 (peça 2, p. 124-126) , no qual foi noticiada, pela Funasa, a realização de visita técnica ao município em 27/3/2007– pela quinta vez, para fiscalização do sistema de abastecimento de água –, supostamente motivada por pedido do ex-prefeito dirigido à Fundação em 3/10/2006 (solicitação formal do Sr. Mário Cézar Sobral Martins não consta dos autos) .
Indicada, na argumentação então apresentada por este membro do Parquet de Contas, a impossibilidade jurídica de imediato arquivamento dos autos, defendida pela Secex/PA, passou-se, no parecer à peça 10, a destacar que havia uma série de irregularidades detectadas em seis fiscalizações in loco efetuadas pela Funasa na execução do objeto do Convênio 2.271/2001, as quais justificavam a busca de esclarecimentos junto ao gestor municipal que recebeu recursos federais para erigir um sistema de abastecimento de água adequadamente tratada para o atendimento da comunidade local.
Propugnou o Ministério Público, então, ao final do parecer à peça 10, que fosse realizada a citação do Sr. Mário Cézar Sobral Martins, a fim de que respondesse por débito correspondente ao valor integral do repasse promovido pela Funasa ao município de São João do Araguaia/PA, por meio do Convênio 2.271/2001, ou seja, duas parcelas de R$ 234.960,00 cada, com datas de ocorrência em 11/6/2002 e 13/11/2002 (peça 1, p. 271 e 277) .
A citação sugerida foi aprovada, com delegação de competência, pelo chefe de gabinete do então relator deste processo, Ministro José Múcio Monteiro (peça 11) – relatoria transferida ao Ministro Raimundo Carreiro, nos termos do art. 152 do Regimento Interno/TCU.
O Sr. Mário Cézar Sobral Martins foi citado por meio do Ofício 1.017/2018-TCU/SECEX-PA, de 8/6/2018 (peça 17) , nos seguintes termos:
a) Irregularidade: não aprovação da prestação de contas final do Convênio 2271/2001, firmado entre o município de São João do Araguaia (PA) e a Funasa, em razão do não saneamento das irregularidades detectadas pelos relatórios de visita técnica in loco da Funasa de 8/11/2002 (1ª visita, à peça 1, p. 369-371) e 22/7/2005 (4ª visita técnica, à peça 2, p. 52-72) ao objeto do ajuste acima e Nota Técnica 1/03 (peça 4, p. 247-251) , de 24/6/2015, com impugnação integral das despesas incorridas:
a.1)  instalação da captação da água muito próxima da margem do rio Araguaia (40 metros) , facilitando o bombeamento de água contaminada; 
a.2)  vazamento contínuo de água da interligação bomba x adutora do sistema de abastecimento no plano de trabalho, à época da fiscalização in loco de 2005 da Funasa;
a.3) insuficiência do sistema de tratamento da água, com o tratamento do recurso hídrico resumido a uma filtração do tipo up-flow (invertida) , com fornecimento de água sem qualidade para a população; 
a.4)  inexecução da obra em 3,22%, equivalentes na planilha orçamentária à Etapa/fase 1.4- Tratamento: subitem 02, Equipamento de tratamento, com inexecução integral; subitem 05, Sistema de Dosagem, com inexecução integral; subitem 06, Casa de Química e Operação, com execução de 72,00%; e subitem 07, Muro, com execução de 80,00% (peça 4, p. 131) ;
b) Condutas ilícitas: executar parcialmente as obras de ampliação do sistema de abastecimento de São João Araguaia (PA) , objeto do Convênio 2271/2001, e cuja parcela realizada apresenta falhas construtivas e desconformidades em relação ao projeto aprovado;
 (grifos nossos e do original) 
Apresentadas as alegações de defesa pelo ex-prefeito de São João do Araguaia/PA (peças 26 e 28) , a SEC-PA promoveu a correspondente análise por meio da instrução à peça 35 (pareceres concordantes do diretor e do secretário da unidade técnica às peças 36 e 37, respectivamente) .
Transcrevem-se, a seguir, trechos da derradeira instrução da SEC-PA nesta TCE, nos quais foram consignados os principais argumentos da unidade instrutiva que deram suporte à sua conclusão de que seria possível o acolhimento parcial da defesa do Sr. Mário Cézar Sobral Martins:
17.	Nota-se que as irregularidades detectadas em 2005, como posicionamento inadequado das bombas de captação de água, os vazamentos observados no sistema, não geraram débito. O débito ocorreu na inexecução parcial de componentes do sistema de tratamento de água (item 1.4) , na ordem de 3,22%.
18.	Diante de uma execução de 96,78% do objeto e com a última fiscalização in loco de 2013 (6ª vistoria) , portanto mais dez anos após o encerramento das obras, registrando que o sistema de abastecimento encontrava-se em funcionamento e servindo a comunidade beneficiada, e ainda considerando-se que o defendente apresentou prestações de contas em 2003, somente avaliadas em 2007 (peça 2, p. 152-154) , com os diários de obra e documentos fiscais acostados aos autos demonstrando execução físico-financeira compatível com o plano de trabalho, não é razoável glosar a integralidade das despesas incorridas pelo defendente (peça 4, p. 137; peça 2, p. 264-398 e peça 3, p. 46-376; peça 2, p. 32, peça 28, p. 19, 21-24, 27-28, 30-35, 40) . 
19.	Atente-se que a análise da funcionalidade da obra deve se ater a contemporaneidade das irregularidades imputadas ao responsável, com a apresentação de documentos técnicos que atestem, à época dos fatos, que uma obra executada em 96,78% não tinha serventia para a população beneficiária e que houve total desperdício dos recursos públicos. Quanto ao débito, deve ser proporcional ao que não foi executado (3,22%) , dado que a obra tinha funcionalidade. 
 (...) 
21.	Assim, verificou-se que a obra foi executada quase na sua totalidade dentro do prazo de vigência do ajuste, a prestação de contas final foi apresentada no prazo firmado, as equipes técnica da Funasa atestaram a regular execução física [sic] e financeira da obra, com exceção de percentual de 3,22% de execução física e o sistema de abastecimento de água estava funcionando pelo menos até 2013 (6ª fiscalização in loco) , apresentado serventia para a municipalidade em tela.
22.	Desse modo, acolhe-se parcialmente as alegações de defesa do Sr. Mário Cézar de que a obra foi executada em 93,79%, conforme reconheceu, depois avaliado em 96,78%, e que apresentava funcionalidade, propondo-se que as suas contas relativas ao Convênio 2271/2001 sejam julgadas irregulares devido a inexecução parcial do objeto em 3,22% e irregularidades não saneadas dos sistemas de captação e tratamento de água do objeto daquele ajuste. O débito imputado corresponderá ao percentual de 3,22% aplicado sobre os recursos federais repassados (R$ 469.920,00) , com data de incidência a partir da liberação da segunda parcela na conta corrente específica do ajuste em 13/11/2002, conforme abaixo:
	DATA DA OCORRÊNCIA
	VALOR R$

	13/11/2002
	15.131,42

	TOTAL DO DÉBITO R$
	15.131,42

 (peça 35, p. 4-5 – grifos nossos e do original) 
Com base no raciocínio e nas conclusões presentes na transcrição do parágrafo precedente, a SEC-PA sugeriu o julgamento pela irregularidade das contas do Sr. Mário Cézar Sobral Martins, com imputação do débito no valor de R$ 15.131,42. Não foi proposta aplicação de multa ao ex-prefeito, tendo a unidade técnica ponderado que as irregularidades teriam sido evidenciadas quando da vistoria in loco realizada pela Funasa no período de 24/5 a 6/6/2005 e que o despacho que autorizou a citação do responsável foi emitido em 27/2/2018, “depois de dez anos, não interrompendo a prescrição (Código Civil, art. 205) ” (parágrafo 25 da instrução à peça 35, p. 5) .
II
O Ministério Público verifica que as alegações de defesa apresentadas pelo ex-prefeito de São João do Araguaia devem ser rejeitadas integralmente, pelos motivos que passa a expor.
Em sua defesa, o Sr. Mário Cézar Sobral Martins não apresentou esclarecimentos, em suma, quanto ao fato de que o sistema de abastecimento nunca foi capaz de fornecer água devidamente tratada para a população local, o que impede o acolhimento das conclusões da SEC-PA, de que havia funcionalidade no objeto construído, apenas de modo parcial, com recursos do Convênio 2.271/2001.
Apesar de a SEC-PA ter apoiado suas conclusões pelo acolhimento parcial da defesa, em especial, no fato de que houve alcance de elevado percentual de execução física (96,78% - peça 4, p. 137) , não há como concordar com os entendimentos da unidade técnica, manifestados na instrução à peça 35, de que o sistema de abastecimento de água teria beneficiado a comunidade local (parágrafo 18 da instrução) e de que a obra teria funcionalidade (parágrafo 19 da instrução) .
A inspeção in loco da Funasa à qual deve ser conferido maior peso na análise dos fatos apurados nesta TCE é aquela que resultou no Relatório de Visita Técnica nº 3, datado de 21/7/2005, relativo à inspeção realizada de 24/5 a 6/6/2005 (peça 2, p. 52-72) , por ser a fiscalização mais próxima ao momento em que cessaram as obras no empreendimento, em 31/7/2003 (peça 2, p. 24 e 26) .
Conforme indicado pelo MP/TCU no parecer à peça 10, a água fornecida à população local a partir do sistema construído – mesmo que em sua quase totalidade – com recursos oriundos do Convênio 2.271/2001 apresentava irregularidades tanto na captação como em seu tratamento, o que levou o engenheiro signatário do Relatório de Visita Técnica nº 3/2005 a expressar suas conclusões do seguinte modo:
Conversamos com dezenas de moradores e todos foram unânimes em afirmar que a água distribuída à população não é de boa qualidade. Tanto a água fornecida pelo Sistema antigo, como a do Sistema novo, já que a captação de ambos os sistemas é feita no rio Araguaia, cujos flutuantes estão distantes a menos de 5 (cinco) metros um do outro. E o tratamento se resume a uma filtração do tipo up-flow (invertida) cuja eficiência não é suficiente para tratar a água e o tratamento químico nunca funcionou. (peça 2, p. 60 – grifo nosso) 
Sobre os problemas de captação e tratamento do sistema de abastecimento de água sob análise neste processo, assim se pronunciou o engenheiro da Funasa no Relatório de Visita Técnica nº 3/2005:
5.4.1-Na Captação 
O flutuante era para ser instalado a 40m da margem do rio Araguaia, mas está bem perto da margem facilitando o bombeamento de água contaminada;
 (...) 
os cabos elétricos estão parcialmente submersos podendo provocar acidentes imprevisíveis;
a tubulação plástica que interliga o flutuante à tubulação de ferro está disposta de forma incorreta;
o quadro de comando que aciona a bomba do flutuante está instalada em um abrigo sem porta e sem pintura, tanto interna quanto externamente;
os postes que conduzem os cabos elétricos da ETA até o flutuante são de madeira de má qualidade e parte dos condutores não está instalada nos insoladores e grande parte está envolvida por galhos secos das árvores que os cercam.
5.4.2- Na Estação de Tratamento (ETA) 
Na ETA apenas a filtração da água está funcionando, mas, mesmo assim, com restrições já que os filtros só são lavados de 60 a 60 dias (sic) , o que compromete a boa filtração porque a água do rio Araguaia é abundante em sólidos em suspensão.
O tratamento químico nunca funcionou. No interior do prédio existe apenas as bancadas destinadas aos misturadores e dosadores. Redes e roupas estão por todos os lados. Também a área prevista era de 48 m2 mas foi executada com as dimensões de 4,23 m X 8,18 m, totalizando 34,6 m2, apresentando uma redução de área equivalente a 13,4 m2.
As instalações elétricas apresentam problemas. No terreno da ETA há um poste de concreto inclinado e os cabos elétricos se arrastam pelas telhas da Casa de Química. Também há muitos galhos secos enrolados nos cabos que transportam energia para o flutuante.
 (peça 2, p. 58 – grifos nossos) 
Nota-se, que, apenas dois anos após a conclusão das obras, já era possível concluir que o empreendimento não havia contado com a devida fiscalização por parte da prefeitura municipal de São João do Araguaia/PA na fase de execução, tendo em vista o desatendimento de padrões técnicos e construtivos que deveriam ter sido observados, mas não o foram – a exemplo da incorreta distância de captação no Rio Araguaia e da ausência de tratamento químico da água.
Mostra-se, também, evidente que, no espaço de dois anos entre o final da execução das obras e a inspeção da Funasa, não seria esperado grau de deterioração tão significativo, o que conduz à conclusão de que as irregularidades identificadas em 2005 pela Funasa resultaram, em especial, da utilização de materiais de baixa qualidade em diversas etapas do empreendimento e da adoção de padrões construtivos com falta de zelo pela empresa contratada pela prefeitura municipal.
Esse quadro de desleixo na gestão dos recursos federais era conhecido do ex-prefeito desde, possivelmente, 3/10/2006, considerando que consta do Parecer Técnico de 28/6/2007 (peça 2, p. 124-126) menção ao fato de que a vistoria realizada no empreendimento pela entidade concedente em 27/3/2007 havia sido levada a efeito para “atender solicitação do Sr. Mário César Sobral Martins, ex-gestor do Município de São João do Araguaia, datada de 03 de outubro de 2006.” (peça 2, p. 124 – grifo nosso) .
Em tal vistoria, de março de 2007, (peça 2, p. 124-126) apenas se confirmaram as conclusões da fiscalização realizada em maio e junho de 2005 (peça 2, p. 52-72) , conforme afirmação do engenheiro da Funasa de que “todos os componentes do sistema que apresentavam problemas continuam do mesmo jeito”, levando-o a reiterar a notificação n° 021/06 (peça 2, p. 146 – grifo nosso) .
Seja em 3/10/2006 ou em 16/6/2007, conforme destacado desde o parecer do Parquet de Contas à peça 10 (p. 10) , o Sr. Mário Cézar Sobral Martins já tinha ciência de que a Funasa havia detectado uma série de irregularidades na execução do objeto do ajuste, que resultaram no provimento de água sem qualidade para a população de São João do Araguaia. O que se tem nos autos são evidências de que o ex-prefeito não apresentou, desde essa época, para a Funasa e para o TCU, elementos capazes de refutar as observações registradas pela concedente em seus relatórios e pareceres resultantes de visitas in loco ao empreendimento.
Não houve, enfim, funcionalidade no sistema de abastecimento de água construído com recursos do Convênio 2.271/2001.
Em apoio ao raciocínio ora defendido, cabe destacar o seguinte enunciado oriundo do Acórdão 1731/2015-TCU-Primeira Câmara (relator: Ministro Bruno Dantas) :
Na hipótese de execução parcial da obra, que resulte em falta de funcionalidade, o prejuízo causado aos cofres públicos é igual ao valor total repassado, tendo em vista o não alcance da finalidade do ajuste. (grifos nossos) 
Não há, condições, portanto, de serem acolhidas as alegações de defesa do Sr. Mário Cézar Sobral Martins, impondo-se, em consequência, o julgamento pela irregularidade de suas contas, com imputação de débito integral, correspondente às parcelas que constaram do ofício por meio do qual foi promovida sua citação (peça 17, p. 4) .
Por fim, verifica-se não ser possível a aplicação de sanção ao ex-prefeito, considerando o entendimento fixado por meio do Acórdão 1441/2016-TCU-Plenário (redator: Ministro Walton Alencar Rodrigues) , visto que: (i) não houve citação da empresa que executou os serviços objeto do Convênio 2.271/2001 – o que impossibilita a utilização das datas de pagamento como termos a quo para fins de contagem do prazo prescricional –; (ii) os repasses ocorreram em junho e novembro de 2002 (peça 1, 271 e 277) ; e o ato que autorizou a citação é de 28/2/2018 (peça 11 – data de inserção do despacho do chefe de gabinete do Ministro José Múcio Monteiro no e-TCU) .
Nota-se, portanto, que se passaram mais de dez anos entre o momento dos repasses de recursos federais ao município de São João do Araguaia e a data em que foi ordenada a citação nestes autos, sem que nesse interim a prescrição tivesse sido interrompida (vide a parte inicial do parágrafo único do art. 202 do Código Civil) .
III
Diante do exposto, este representante do Ministério Público junto ao Tribunal de Contas da União manifesta sua concordância parcial com a proposta da SEC/PA e, em consequência, sugere que a redação do quadro da letra “a” do parágrafo 27 da instrução à peça 35 (p. 6) seja alterada, de modo que a imputação de débito nesta TCE, em desfavor do Sr. Mário Cézar Sobral Martins, passe a considerar as seguintes parcelas (mantendo-se inalteradas as demais propostas apresentadas no encaminhamento da referida instrução) :
	Débito (R$) 
	Data de ocorrência

	234.960,00
	11/6/2002

	234.960,00
	13/11/2002

 (...) ”
	É o Relatório.

8.1. Juliana de Andrade Lima (13.894-B/OAB-PA) e outros, representando Mário Cezar Sobral Martins e Mário Cezar Sobral Martins.

Procurador Rodrigo Medeiros de Lima.

TOMADA DE CONTAS ESPECIAL. CONVÊNIO. CONTAS NÃO APROVADAS. INEXECUÇÃO PARCIAL. CONTAS IRREGULARES E DÉBITO. 1. A ausência de comprovação da boa e regular aplicação de parte dos recursos repassados à Entidade convenente por força de convênio enseja a responsabilização proporcional do gestor desses recursos.

TOMADA DE CONTAS ESPECIAL (TCE)

Secretaria de Controle Externo de Tomada de Contas Especial (SecexTCE).

Conforme já delineado no relatório precedente, a presente Tomada de Contas Especial foi instaurada pela Fundação Nacional de Saúde (Funasa) , em razão da não aprovação da prestação de contas final do termo de Convênio 2271/2001, cujo objeto era a ampliação do sistema de abastecimento de água no município de São João do Araguaia/PA.
2.	Devidamente citado, o responsável apresentou suas alegações de defesa, por meio da qual sustentou, em resumo, que as irregularidades encontradas não lhe foram comunicadas, o que não teria lhe possibilitado a devida correção, bem como que o sistema de abastecimento de água havia sido executado em 93,79%, tinha funcionalidade e a comunidade local usufruía dos benefícios da implantação do objeto do convênio em tela. Pleiteou ainda fosse determinada a realização de nova vistoria para avaliação da execução do objeto convenial, além de ter colacionado documentos, os quais, todavia, já haviam sido objeto de análise pelo controle interno.
3.	Conforme demonstrou a Unidade Técnica à peça 35, a construção da estação elevatória (item 1.2) , das adutoras de água bruta e tratada (item 1.3) , do reservatório elevado (item 1.5) e instalação de rede de distribuição de água com 2.298 metros (item 1.6) e o PESMS (1.7) , foram executados em sua totalidade, tendo a inexecução parcial recaído sobre a construção dos componentes do sistema de tratamento da água (item 1.4) , ainda assim com a entrega de quase a totalidade do item construtivo, com exceção dos subitens “Equipamento de Tratamento” e “Sistema de Dosagem” e construção parcial dos subitens “Casa de Química” e “Muro”. (vide item 16, peça 35) 
5.	Concluiu-se, então, inclusive mediante vistoria in loco e comprovação do nexo causal entre os recursos despendidos e as obras realizadas, que 96,78% do objeto do convênio foi atingido conforme plano de trabalho, tendo remanescido não executado o equivalente a 3,22%.
6.	A discussão fulcral, a meu ver, cinge-se, destarte, em aferir se este percentual reduzido de inexecução seria ou não capaz de contaminar todo o projeto e, nesse contexto, justificar a responsabilização do então gestor pela totalidade dos recursos geridos.
7.	Entendo, com efeito, que não há subsídios para tanto nestes autos.
8.	Primeiro, porque, segundo destacou a Unidade Técnica, a inexecução de 3,22% do objeto convenial não impediu o funcionamento do sistema de abastecimento de água, como verificado em 21/5/2013, data da 6ª vistoria in loco. 
9.	E segundo, porque não há nos autos comprovação inequívoca de que o responsável tenha tido, durante seu mandato, sido notificado a corrigir as falhas identificadas.
10.	Cabe lembrar que o responsável apresentou a prestação de contas final pertinente ao convênio ora em análise no ano de 2003, mas estas só foram analisadas em 2007, quando ele já não mais era prefeito do Município convenente, razão pela qual corroboro com o posicionamento externado pela Unidade Técnica, no sentido de não ser razoável, também por isso, glosar ou responsabilizar o ex-gestor pela integralidade dos recursos repassados.
11.	Nesse contexto, portanto, ante os elementos contidos nos autos que demonstram a execução de 96,78% do objeto convenial, inclusive com funcionalidade, embora não plena, adiro integralmente à instrução da Unidade Técnica contida à peça 35, no sentido de acolher parcialmente as alegações de defesa, responsabilizando-o apenas pelo percentual não executado.
12.	Destaco, por fim, como igualmente demonstrado no aludido parecer instrutivo (peça 35) , a ocorrência da prescrição da pretensão punitiva, haja vista que as irregularidades apuradas neste feito datam de 24/5 e 6/6/2005, ao passo que a citação do responsável se deu somente em 27/2/2018, mais de 10 anos depois.
	Em face do exposto, acolho a proposta da Unidade Técnica, e Voto no sentido de que seja adotado o Acórdão que ora submeto à consideração deste Colegiado.
TCU, Sala das Sessões Ministro Luciano Brandão Alves de Souza, em 3 de março de 2020.
RAIMUNDO CARREIRO 
Relator